【裁判字號】    96,上訴,5288
【裁判日期】    970326
【裁判案由】    殺人
【裁判全文】
臺灣高等法院刑事判決                96年度上訴字第5288號
上  訴  人
即  被  告  乙○○
選任辯護人  楊雅棠律師
上列上訴人，因殺人案件，不服臺灣板橋地方法院96年度重訴字
第27號，中華民國96年10月11日第一審判決（起訴案號：臺灣板
橋地方法院檢察署96年度偵字第9150號、9164號），提起上訴，
本院判決如下：
    主  文
原判決撤銷。
乙○○傷害人之身體，因而致人於死，處有期徒刑柒年拾月。
    事  實
一、乙○○（綽號瘋寬）於民國（下同）96年2 月27日22時45分
    許，在臺北縣中和市○○路305 巷口與親戚陳文保發生肢體
    衝突，嗣經其子廖一仲趕往現場將乙○○帶回臺北縣中和市
    ○○街170號2樓住處後，乙○○因憤恨難消，且知悉陳文保
    獨自夜宿在上址衝突地點附近之土地公廟，竟基於傷害犯意
    ，於翌日（即96年2月28日）清晨5時許，從其住處廚房取出
    水果刀1 支（未據扣案），攜帶該水果刀，駕駛機車至上址
    衝突地點附近，將機車停妥後，徒步進入該土地公廟，適陳
    文保正側躺（左側朝上）在該土地公廟之石椅上熟睡，乙○
    ○主觀上雖無殺害陳文保意思，但客觀上能預見於清晨時分
    ，持水果刀突然刺擊在石椅上熟睡陳文保之腿部，可能導致
    陳文保因驚痛而跌落時頭部撞擊地面，且因未能及時求救而
    造成死亡結果，仍趨近陳文保，趁陳文保熟睡而不知反應之
    際，持其所攜帶之水果刀，朝陳文保之左腿接續刺3 刀（其
    中2 刀分別刺在離左足底70公分、69公分之左大腿外側處，
    傷口閉口分別為1.7公分、1.6公分；另1 刀刺在離左足底35
    公分之左小腿外側處，傷口閉口為1.6 公分），乙○○於逞
    凶後，隨即返回其停放機車處，駕駛該機車逃離現場，並將
    所攜帶之水果刀丟棄在不詳處所；因乙○○之上開傷害流血
    行為，致陳文保驚痛失衡而從石椅上跌落，頭部撞擊地面，
    造成頭部左顳骨骨折及右顱對撞傷，導致顱內出血，因時值
    清晨且腿部受創未能及時求救，延至同日6 時30分許，始由
    前往該土地公廟上香之鐘黃美佐發現陳文保倒臥地上，經轉
    知里長報警處理，將陳文保送往財團法人佛教新店慈濟綜合
    醫院（下稱新店慈濟醫院）急救，先後手術二次，各取出顱
    內50、20西西出血。陳文保因上揭傷勢及本身所罹酒精性肝
    病變，引發中樞神經休克及代謝性休克，於96年3月4日16時
    20分許不治死亡。嗣經警於96年4 月21日17時30分許，在臺
    北縣新店市○○路○ 段41號前，拘提乙○○到案，循線查悉
    上情。
二、案經陳文保之妻甲○○、兒子陳錦祥訴由臺北縣政府警察局
    中和分局報請臺灣板橋地方法院檢察署檢察官偵查起訴。
    理  由
一、證據能力部分：
(一)按，被告以外之人於審判外之言詞或書面陳述，除法律有規
    定者外，不得作為證據，刑事訴訟法第159條第1項定有明文
    。惟被告以外之人於審判外之陳述，雖不符同法第159條之1
    至之4 之規定，而經當事人於審判程序同意作為證據，法院
    審酌該言詞陳述或書面陳述作成時之情況，認為適當者，亦
    得為證據；當事人、代理人或辯護人於法院調查證據時，知
    有第159條第1項不得為證據之情形，而未於言詞辯論終結前
    聲明異議者，視為有前項同意，此亦據同法第159條之5規定
    甚明。
(二)本件被告、檢察官及辯護人於法院準備程序中均未就證據能
    力提出爭執，且迄於言詞辯論終結前，亦未就法院所調查之
    證據，主張有刑事訴訟法第159條第1項不得為證據之情形，
    應認均已同意得作為本案之證據。從而，下述證據資料縱有
    屬傳聞證據，且不符刑事訴訟法第159條之1 至之4之規定者
    ，經法院審酌各該證據資料作成時一切客觀情況，認無不適
    當之情事，均認有證據能力。
二、訊據上訴人即被告（下稱被告）乙○○，固坦承其於上揭時
    地，持所攜帶之水果刀1支，接續刺被害人陳文保之左腿3刀
    等情事，惟矢口否認有傷害致死或殺人犯行，並先後辯稱：
    其抵達土地公廟，見被害人陳文保在石椅上睡覺，有先拍打
    被害人腿部將伊喚醒，責備被害人為何打被告，被害人醒來
    時自己有從石椅上滑倒落地，但馬上站起來，其就持所攜帶
    之水果刀朝被害人之左腿刺1 刀，被害人旋揮拳打被告，其
    再持水果刀朝被害人之左腿連刺2 刀，並叫被害人自己打電
    話請兒子過來處理後，其即離開現場，自始至終未曾毆打被
    害人頭部，且未與被害人發生拉扯推擠，其沒有殺害被害人
    意思，亦不知被害人後來為何會死亡云云。辯護人則為被告
    辯稱：被告於行為前已叫醒被害人，非趁被害人熟睡時連刺
    3 刀致伊驚嚇倒地而頭部受創，被告刺傷行為非屬被害人之
    致命傷，且不能排除係被害人於與被告衝突後自行飲酒不慎
    倒地而頭部撞擊地面，被害人頭部受傷導致顱內出血，應屬
    舊傷，非急性硬膜下血腫等語。惟查：
(一)本案犯罪動機，係因被告於96年2 月27日22時45分許，在臺
    北縣中和市○○路305 巷口，與被害人發生肢體衝突，嗣經
    被告之子廖一仲趕往現場，將被告帶回其臺北縣中和市○○
    街170號2樓住處後，被告因憤恨難消，且知悉被害人獨自夜
    宿在上址衝突地點附近之土地公廟，始於翌日（即96年2 月
    28日）清晨5時許，從其住處廚房取出水果刀1支，攜帶該水
    果刀，駕駛機車前往該土地公廟向被害人尋釁，嗣持所攜帶
    水果刀，朝被害人左腿刺3 刀等情，迭據被告於警詢、偵訊
    、原審及本院審理時供承不諱，核與證人廖一仲、林清富、
    陳文興於警詢時證述情節相符（96年度偵字第9150號卷19至
    26頁）。又被告抵達該土地公廟之時，被害人正側睡在廟內
    石椅上，左腿朝上之事實，亦據被告於偵訊時供明在卷（同
    上偵查卷102頁），而被害人當時所受3處刀傷（穿刺傷），
    均在左腿，傷口外觀平整，其中2 處分別在離左足底70公分
    、69公分左大腿外側處，傷口閉口分別為1.7公分、1.6公分
    ；另1 處則在離左足底35公分之左小腿外側處，傷口閉口為
    1.6 公分乙節，有被害人之傷勢照片影本、相驗照片（96年
    相字第314 號相驗卷74頁、62至67頁、同上偵查卷67至69頁
    ）及法務部法醫研究所（96）醫鑑字第0961100390號鑑定報
    告書（同上偵查卷92頁，該頁內文將「左足底」均誤植為「
    右足底」，且將「左小腿」誤植為「右小腿」，應予敘明）
    在卷可證。觀諸被害人所受上開3 處刀傷均在左腿，距離接
    近，且傷口之長度形狀均頗為類似，依一般經驗法則研判，
    堪認被告當時係趁被害人於清晨時分以側躺姿勢（左側朝上
    ）熟睡之際，持刀向被害人朝上左腿部位接續刺擊，因被害
    人不知反應，且被告刺擊力道、角度相仿，始造成上揭傷勢
    。否則倘依被告所辯，其當時係先喚醒被害人，於被害人站
    起來後，先向被害人刺1 刀，嗣於被害人揮拳打來之後，再
    向被害人連刺2 刀，何以均係刺中被害人下肢，而完全未傷
    及其他身體部位？
(二)嗣經原審法官勘驗案發現場，並由被告模擬案發時如何喚醒
    及刺傷被害人經過情形，被告陳稱被害人當時係側躺在土地
    公廟右側一排石椅上（該廟左側另有一排石椅，左右二排石
    椅間設有神位及供桌），其徒步進入該廟後，走到被害人所
    躺石椅之外側（即遠離神位及供桌之一側），旋在該處拍打
    喚醒進而刺傷被害人云云，有勘驗筆錄及所附路線圖、現場
    模擬照片可憑（原審卷53至62頁）。惟該土地公廟右側一排
    石椅上方設有塑膠布棚，於案發時垂落及地，足以將該排石
    椅與外側空間隔離之事實，此觀警員於接獲報案前往處理時
    所拍攝之現場照片（相驗卷22至24頁）所示，該塑膠布棚仍
    在垂落狀態，且被害人主要血跡分布處，均在該塑膠布棚所
    分隔出之內側空間，至為灼然。是依被告上揭所述，其當時
    走到被害人所躺石椅外側，與被害人之間應有塑膠布棚相互
    隔離，何以無視該塑膠布棚存在，而能在該處喚醒進而刺傷
    被害人？足徵其上開所辯不實，難以採信。
(三)被告係於96年2月28日清晨5時許，趁被害人熟睡之際，持刀
    向被害人之左腿接續刺擊，已如前述。嗣被害人於同日6 時
    30分許，經人發現倒臥在土地公廟右側石椅旁之地上，流有
    大量血液，經警送往新店慈濟醫院急救，經診斷有外傷性出
    血合併腦水腫、左大腿穿刺傷，於同日進行顱骨切除手術，
    術後於外科加護病房觀察，同年3月1日再次進行開顱手術移
    除顱內血塊，術後仍轉入外科加護病房觀察，惟仍於96年3
    月4 日16時20分許不治死亡，旋於翌日經檢察官督同法醫師
    相驗結果，確認被害人之身體外觀除於左腿受有前揭3 處刀
    傷外，另受有面部挫瘀傷、左顳部挫傷及血腫等傷害，此有
    現場照片（相驗卷22至24頁）、臺北縣政府消防局救護紀錄
    表（同上卷70頁）、新店慈濟醫院診斷證明書（同上卷69頁
    ，其將「左大腿」誤植為「右大腿」，應予敘明）、急診檢
    傷護理評估紀錄表、病歷表、檢驗報告、手術及麻醉紀錄、
    醫囑單、護理紀錄（同上卷72至97頁、146至190頁）、臺灣
    板橋地方法院檢察署勘驗筆錄、相驗屍體證明書（同上卷32
    、35、98、101 頁）、相驗照片（同上卷26至31頁）足稽。
    茲被告於持刀刺傷被害人之前，被害人係安然在石椅上睡覺
    ，嗣於被告下手實行傷害犯行後，被害人隨即倒地受有上開
    傷勢，難認與被告行為無涉。況且，一般人於清晨時分在狹
    窄之石椅上睡覺，驟然遭人持利器接續刺擊腿部，極有可能
    因驚痛而從石椅上跌落，致伊頭部撞擊地面，與一般經驗法
    則無違。且依法務部法醫研究所鑑定意見，亦不排除被害人
    上開頭部傷勢係因跌倒造成，有鑑定報告書可參（同上偵查
    卷94頁）。本件既查無證據足以認定被告除行刺3 刀外，另
    有毆打或推擠被害人之行為，應認被害人之上開頭部傷勢，
    係突遭被告刺傷後，因流血驚痛失衡從石椅上跌落時，頭部
    撞擊地面所致。辯護人雖提出被害人於與被告衝突後，自行
    飲酒不慎倒地而頭部撞擊地面之可能性，惟案發現場並無遺
    留任何酒瓶，且被害人當時遭被告刺傷後，腿部流血甚多，
    倘有餘力，豈有不自行就醫或求救，反而飲酒之理？所辯上
    情，顯與事理相違，難以採取。
(四)被告上開傷害行為，致被害人驚痛失衡而從石椅上跌落，頭
    部撞擊地面，受有頭部外傷，已如前述。經法務部法醫研究
    所進行解剖鑑定，確認被害人之頭部外傷導致伊左顳骨骨折
    、右硬腦膜下腔出血，並研判被害人之死因為：「故由病歷
    及解剖發現死者在受刺創當日（96年【誤植為95年】2 月28
    日）無法排除有跌倒造成左顳骨折及右顱對撞傷（counter-
    coup）造成雙側硬腦膜下腔出血、腦疝脫又併發實質性大腦
    栓塞併發腦實質出血，最後因中樞神經休克之結果。死者之
    死亡機轉為『中樞神經休克』及『代謝性休克』，死亡原因
    為酒精性肝衰竭、刺創及頭部外傷致顱骨骨折、顱內出血，
    最後因代謝性休克及中樞神經休克而死亡」等情，有該研究
    所出具（96）醫鑑字第0961100390號鑑定報告書可憑（同上
    偵查卷89至94頁）。是被害人死亡結果與被告所實行傷害行
    為間，具有相當因果關係一節，殆無疑義，要堪認定。辯護
    人雖質疑被害人之頭部外傷導致顱內出血，應屬舊傷云云，
    惟依法務部法醫研究所出具之上開鑑定報告書所示，被害人
    之硬腦膜上、下腔有出血，蜘蛛網膜周圍、腦實質均有明顯
    出血現象，於腦髓皮質切面腦室出血嚴重，右內囊區有血塊
    達100 西西，其他明顯有鬱血及水腫現象；再依新店慈濟醫
    院病歷資料所示，96年2 月28日發現被害人雙側硬腦膜下腔
    出血及右蜘蛛網膜下腔出血、腦水腫，當日進行開顱手術，
    取出右額頂顳葉硬腦膜下腔出血達50西西血塊；96年3月1日
    發現被害人有大腦水腫、疝脫及右內囊有小出血，再手術右
    顳葉開顱手術取出延遲性腦實質出血約20西西，此徵諸上開
    鑑定報告書所載內容甚明（同上偵查卷92頁、94頁），足認
    被害人於案發後顱內出血之情況甚為嚴重，洵與慢性出血症
    狀不符，顯非舊傷。再者，本院依被告選任辯護人之聲請，
    傳喚主治醫師徐賢達到庭作證結果，及該院覆函內容（本院
    卷37至40頁、53至60頁），益徵先後二次手術之傷勢，均非
    舊傷，至為明灼。從而，縱令被害人前於95年10月29日因遭
    人毆打致受有右眉弓撕裂傷而前往天主教耕莘醫院永和分院
    急診，亦難憑此遽認此舊傷與被害人之死亡有關，自難據為
    有利於被告之認定。
(五)被告與被害人平日即有聯絡，彼此感情融洽，雖於喝酒相遇
    常起口角，甚至打架受傷，但隔日就能合好等情，有被害人
    之妻甲○○、兒子陳錦祥於警詢時之證述可按（偵查卷14、
    17頁），可見被告與被害人雖平時多有肢體衝突，惟於案發
    前仍能相安無事，應無深仇大恨，衡情當不致萌生殺人犯意
    ，被告當時攜帶水果刀向被害人尋釁，自始應在教訓被害人
    ，係出於傷害之犯意。徵諸被告於抵達案發現場，被害人當
    時正在熟睡，被告未持刀刺向人體胸腹等致命部位，而係朝
    被害人腿部刺擊3 刀，隨即逃離現場等情，俱如前述，益見
    被告持刀刺擊被害人之際，並非出於殺人之故意，僅因傷害
    行為，而發生被害人死亡之加重結果。被告於原審訊問時，
    雖稱要「」（台語，筆錄記為殺）被害人云云，惟依其整
    體語意，顯指持刀傷害被害人而言，而非「殺死」被害人，
    此觀被告自始至終均否認殺人犯行甚灼，不能憑此認定有何
    殺人犯意，故被告所辯其沒有殺害被害人之意思等語，應堪
    採信。再者，被告為具備通常智識程度成年男子，對於本件
    案發時正值清晨，人跡稀少，被害人當時在土地公廟之狹窄
    石椅上睡覺，倘驟然遭人持利器接續刺擊腿部，極有可能因
    驚痛流血而從石椅上跌落，致伊頭部撞擊地面，且因未能及
    時求救，進而導致死亡結果乙節，客觀上應有預見能力。詎
    被告竟於案發當時，決意對被害人實行傷害犯行，造成被害
    人死亡結果，雖被告未具殺人意思，故而不成立殺人罪，但
    無妨其傷害致人於死罪責成立。綜上所述，被告上開所辯，
    核係避重就輕之詞，不足採信。從而，本案事證明確，被告
    上開犯行，洵堪認定，應依法論科。
三、核被告所為，係犯刑法第277條第2項前段傷害致死罪。被告
    並無殺人決意，已如前述，公訴人認被告係成立刑法第 271
    條第1 項殺人罪嫌云云，尚有未洽，惟其基本社會事實相同
    ，爰於踐行告知程序後，變更起訴法條。又被告於密切接近
    之時地，向告訴人刺擊3 刀，均侵害同一法益，每次舉動之
    獨立性極為薄弱，依一般社會觀念，難以強行分離，顯係基
    於單一整體犯意接續所為，為接續犯，應論以一罪。原審經
    審理結果，認被告罪證明確，予以論科，固非無見。但查，
    本件被害人腿部被刺傷三刀流血（相驗卷14頁鐘黃美佐供述
    、24頁相片），導致摔落石椅下，而顱內出血，經先後二次
    手術，各取出50、20cc出血，終因代謝性休克死亡乙節，已
    據醫師徐賢達到院作證，原審雖依病歷而認定，但就被告所
    爭執被害人顱內出血，究係舊傷或本件而造成，未傳喚醫師
    到庭作證，已有未盡調查證據之違失，且未於事實欄載明被
    害人腿部流血，腦部先後二次手術各取出50、20西西出血之
    情節，亦有未合。又犯罪科刑應審酌被告犯罪之一切情狀，
    為刑法第57條所明定，本件被告與被害人係親戚，僅因口角
    爭執，致使被告持刀刺被害人腿部三刀，造成被害人因傷死
    亡，此解決紛爭方式雖非正辦，但被告犯罪情節，尚非卑劣
    ，原審遽以量處有期徒刑八年六月，自有失入之違誤。被告
    提起上訴，否認有上開犯行，固非可取，但原判決既有上開
    可議，即屬無可維持，應由本院撤銷改判。爰審酌被告僅因
    細故，悍然於清晨時分持刀傷害被害人，致被害人從石椅上
    跌落而頭部撞擊地面，終至死亡結果，事後尚未與被害人家
    屬和解，賠償損失等一切情狀，量處被告有期徒刑七年十月
    ，以示懲儆。至被告持以實行傷害犯行之水果刀一支，未據
    扣案，被告陳稱業經丟棄而滅失，復查無證據足認目前猶仍
    存在，爰不予宣告沒收，併此敘明。
據上論斷，應依刑事訴訟法第369條第1項前段、第364條、第299
條第1項前段、第300條，刑法第277條第2項前段，判決如主文。
本案經檢察官呂文忠到庭執行職務。
中    華    民    國    97    年    3     月    26    日
                  刑事第十四庭審判長法  官  陳志洋
                                    法  官  謝靜慧
                                    法  官  蔡聰明
以上正本證明與原本無異。
如不服本判決，應於收受送達後十日內向本院提出上訴書狀，其
未敘述上訴之理由者並得於提起上訴後十日內向本院補提理由書
（均須按他造當事人之人數附繕本）。
                                    書記官  陳建邦
中    華    民    國    97    年    3     月    26    日
刑法第277條：
傷害人之身體或健康者，處3年以下有期徒刑、拘役或1千元以下
罰金。
犯前項之罪因而致人於死者，處無期徒刑或7 年以上有期徒刑；
致重傷者，處3年以上10年以下有期徒刑。


司法院資訊處製作；財團法人民間司法改革基金會備份。
